---
title: "Ev01 — Análisis Bioinformático de Variantes SARS-CoV-2"
subtitle: "Gen de interés: Proteína Spike (gen S)"
author: "Tu Nombre Apellido — A0XXXXX | Grupo: [Tu grupo] | tu_correo@tec.mx"
date: "`r format(Sys.Date(), '%d de %B del %Y')`"
output:
  html_document:
    toc: true
    toc_float:
      collapsed: false
      smooth_scroll: true
    theme: flatly
    highlight: tango
    code_folding: show
    number_sections: true
    fig_width: 10
    fig_height: 6
    df_print: paged
subtitle: 'Gen de interés: Proteína Spike (gen S)'
---

```{r setup, include=FALSE}
knitr::opts_chunk$set(echo = TRUE, warning = FALSE, message = FALSE,
                      cache = TRUE, fig.align = "center")
```

```{r paquetes, cache=FALSE}
# ── Instalar paquetes si no están presentes ────────────────────────────────
cran_pkgs <- c("rentrez", "xml2", "stringr", "ggplot2", "dplyr",
               "tidyr", "knitr", "kableExtra", "viridis",
               "adegenet", "ape", "seqinr", "scales")

nuevos <- cran_pkgs[!cran_pkgs %in% installed.packages()[,"Package"]]
if (length(nuevos)) install.packages(nuevos)

if (!requireNamespace("BiocManager", quietly = TRUE))
  install.packages("BiocManager")

bioc_pkgs <- c("Biostrings", "DECIPHER", "ggtree")
bioc_new  <- bioc_pkgs[!bioc_pkgs %in% installed.packages()[,"Package"]]
if (length(bioc_new)) BiocManager::install(bioc_new, ask = FALSE)

# ── Cargar librerías ───────────────────────────────────────────────────────
library(rentrez)
library(xml2)
library(stringr)
library(Biostrings)
library(DECIPHER)
library(ggplot2)
library(dplyr)
library(tidyr)
library(knitr)
library(kableExtra)
library(viridis)
library(adegenet)
library(ape)
library(seqinr)
library(ggtree)
library(scales)

options(entrez_email = "tu_correo@tec.mx")  # buena práctica ante NCBI
```

---

# PARTE 1 — Epidemiología de COVID-19

## Primera variante global de SARS-CoV-2

La cepa que se propagó a todo el mundo fue la **cepa original de Wuhan** (linajes A y B, Pangolin nomenclature), correspondiente al aislado **Wuhan-Hu-1** (RefSeq: NC_045512.2), identificado en diciembre de 2019 en Wuhan, Hubei, China. Esta cepa portaba el aminoácido **D (ácido aspártico)** en la posición 614 de la proteína Spike.

A mediados de 2020, la variante con la sustitución **D614G** desplazó a la cepa original a nivel mundial, aumentando la transmisibilidad sin constituir aún una "Variante de Preocupación" formal. Fue la primera señal de evolución adaptativa del virus en huésped humano (Korber *et al.*, 2020, *Cell*).

La primera **Variant of Concern (VOC)** designada por la OMS fue **Alfa (B.1.1.7)**, detectada en el Reino Unido en septiembre de 2020 y clasificada como VOC en diciembre del mismo año.

## Otras variantes de SARS-CoV-2 en el mundo

```{r tabla_variantes, echo=FALSE}
var_df <- data.frame(
  Clase       = c(rep("VOC",5), rep("VOI (históricas)",6)),
  Nombre      = c("Alfa","Beta","Gamma","Delta","Omicron",
                  "Epsilon","Lambda","Mu","Iota","Kappa","Theta"),
  Linaje      = c("B.1.1.7","B.1.351","P.1","B.1.617.2","B.1.1.529+",
                  "B.1.427/429","C.37","B.1.621","B.1.526","B.1.617.1","P.3"),
  Pais        = c("Reino Unido","Sudáfrica","Brasil","India","Sudáfrica/Botswana",
                  "EE.UU. (CA)","Perú","Colombia","EE.UU. (NY)","India","Filipinas"),
  Mutaciones_Spike = c("N501Y, P681H, Δ69-70",
                       "N501Y, E484K, K417N",
                       "N501Y, E484K, K417T",
                       "L452R, T478K, P681R",
                       ">30 mut. (inc. N501Y, E484A, K417N)",
                       "L452R, W152C",
                       "L452Q, F490S",
                       "R346K, E484K, N501Y",
                       "E484K, D253G",
                       "L452R, E484Q",
                       "N501Y, P681H"),
  stringsAsFactors = FALSE
)

kable(var_df,
      col.names = c("Clasificación","Variante","Linaje","País origen","Mut. clave Spike"),
      caption   = "Tabla 1. Variantes de SARS-CoV-2 (VOC y VOI históricas, OMS)") %>%
  kable_styling(bootstrap_options = c("striped","hover","condensed"),
                full_width = TRUE) %>%
  row_spec(0, bold = TRUE, background = "#2c3e50", color = "white") %>%
  pack_rows("Variantes de Preocupación (VOC)", 1, 5) %>%
  pack_rows("Variantes de Interés (VOI, históricas)", 6, 11)
```

Los sublinajes de Omicron (BA.1, BA.2, BA.4/5, XBB, BQ.1, JN.1, KP.2) siguieron siendo dominantes durante 2022-2025, en un proceso de evolución antigénica continua.

## Situación actual de COVID-19

> **Fuentes recomendadas para datos actualizados:**
> [Google COVID-19 Open Data](https://health.google.com/covid-19/open-data/),
> [DGE México — Datos Abiertos](https://www.gob.mx/salud/acciones-y-programas/informacion-epidemiologica),
> [PAHO Tablero COVID-19](https://www.paho.org/es/covid19)

**A nivel mundial:** La OMS finalizó la ESPII (Emergencia de Salud Pública de Importancia Internacional) el 5 de mayo de 2023 tras ~7 millones de muertes registradas oficialmente (estimación real: 15-20 M). El virus circula endémicamente con ondas impulsadas por sublinajes de Omicron. La inmunidad híbrida (vacuna + infección) reduce severamente la mortalidad.

**México:** México superó los 7.5 millones de casos confirmados y ~334,000 muertes (cifras oficiales DGE, 2024). Los picos máximos ocurrieron en las oleadas Delta (jul-ago 2021) y Omicron BA.1 (dic 2021-ene 2022). Desde 2023, el comportamiento es endémico con brotes estacionales. Las entidades con mayor impacto acumulado son CDMX, Estado de México, Jalisco y Nuevo León.

**Tu estado / municipio:** *(Sustituye con datos del SINAVE o plataforma de tu entidad federativa. Incluye número de casos confirmados, defunciones y porcentaje de vacunación.)*

## ¿Por qué unos estados presentan más casos que otros?

La heterogeneidad en la incidencia entre entidades federativas responde a factores estructurales y dinámicos:

| Factor | Mecanismo |
|--------|-----------|
| **Densidad poblacional y urbanización** | Mayor densidad → más contactos por persona → R₀ más alto. CDMX, EDOMEX y NL concentran ~30% de la población en zonas metropolitanas. |
| **Movilidad y conectividad** | Estados con mayor tráfico aéreo, turístico o fronterizo (QROO, BCN) experimentaron introducciones más tempranas y frecuentes de nuevas variantes. |
| **Capacidad diagnóstica** | La subnotificación es mayor en entidades con menor infraestructura de laboratorio y acceso a pruebas PCR/antígeno. |
| **Cobertura de vacunación** | Mayor cobertura vacunal reduce transmisión y severidad, disminuyendo los casos registrados y las hospitalizaciones. |
| **Comorbilidades prevalentes** | Obesidad, diabetes e HTA (correlacionadas regionalmente) aumentan la gravedad clínica, elevando el registro de casos graves y muertes. |
| **Políticas de salud pública** | La adopción y adherencia a NPI (mascarillas, distanciamiento) varió significativamente entre estados. |

## El caso Li Wenliang: ¿Qué harías?

**Respuesta: (a) Lo reportas al centro de investigación o la universidad.**

Li Wenliang (1986-2020) fue el oftalmólogo del Hospital Central de Wuhan que el 30 de diciembre de 2019 alertó a colegas sobre un brote de neumonía similar al SARS. Las autoridades lo citaron, obligándolo a firmar una declaración en la que reconocía haber "perturbado el orden social". Falleció por COVID-19 el 7 de febrero de 2020 y fue reconocido póstumamente como mártir civil.

Reportar al **centro de investigación o autoridad sanitaria competente** es la acción correcta por las siguientes razones:

1. **Obligación legal:** La Ley General de Salud de México (Art. 134) y la NOM-017-SSA2-2012 establecen que el personal de salud *debe* notificar enfermedades de declaración obligatoria al SINAVE/DGE. Omitirlo constituye una infracción legal.

2. **Principio de no maleficencia (Beauchamp & Childress):** Guardar la información implica daño activo a terceros: la comunidad queda desprotegida ante un riesgo conocido. El médico tiene la obligación ética de actuar para minimizar el daño colectivo.

3. **Eficacia de la respuesta:** Los canales institucionales formales permiten movilizar recursos de salud pública (brigadas epidemiológicas, laboratorios, medidas de control) que la prensa por sí sola no puede activar.

4. **Compatibilidad con *whistleblowing*:** Si los canales institucionales fallan deliberadamente o suprimen la información, la denuncia pública o periodística (opción b) se vuelve un acto legítimo amparado por el principio de justicia. La opción b es un escalamiento válido *si y solo si* la opción a fue bloqueada.

5. **Inaceptabilidad de guardar la información (opción c):** Implica omisión con consecuencias potencialmente letales para la comunidad, violando los principios fundamentales de beneficencia y justicia.

---

# PARTE 2 — Análisis Bioinformático del Gen S de SARS-CoV-2

## Justificación del gen de interés: Proteína Spike (gen S)

La **glicoproteína Spike (S)** de SARS-CoV-2 es la proteína de superficie viral que media la entrada celular mediante la unión al receptor **ACE2** (*angiotensin-converting enzyme 2*) a través de su dominio de unión al receptor (RBD, residuos 319–541). La subunidad S2 ejecuta la fusión de membranas tras el clivaje proteolítico por TMPRSS2 y furina (Wrapp *et al.*, 2020, *Science*; Walls *et al.*, 2020, *Cell*).

El gen S (~3 822 pb, 1 273 aa) contiene un sitio de clivaje de furina en la unión S1/S2 (motivo PRRAR), exclusivo de SARS-CoV-2 entre los betacoronavirus humanos, que potencia su transmisibilidad y patogenicidad (Hoffmann *et al.*, 2020, *Cell*).

Desde la perspectiva evolutivo-epidemiológica, el gen S concentra la mayoría de las mutaciones definitorias de cada VOC: **N501Y** (Alfa, Beta, Gamma) incrementa la afinidad por ACE2; **E484K/E484A** (Beta, Gamma, Omicron) reduce la neutralización por anticuerpos monoclonales; **L452R** (Delta, Epsilon) aumenta transmisibilidad y evasión inmune; Omicron acumula >30 mutaciones solo en S (Harvey *et al.*, 2021, *Nat Rev Microbiol*; Cao *et al.*, 2022, *Nature*). Estos cambios impactan directamente la eficacia de vacunas, antivirales y diagnósticos moleculares basados en RT-qPCR.

Finalmente, la proteína Spike es el **antígeno principal** de todas las vacunas autorizadas contra COVID-19 (BNT162b2, mRNA-1273, ChAdOx1-S), lo que hace crítico su análisis comparativo para evaluar la cobertura inmune frente a nuevas variantes (Polack *et al.*, 2020, *NEJM*; Baden *et al.*, 2021, *NEJM*). Por estos motivos, el gen S es el de mayor relevancia clínica, epidemiológica y biotecnológica en SARS-CoV-2.

## Búsqueda y obtención de secuencias via `rentrez` + XML

La estrategia de búsqueda utiliza `entrez_search` con filtros de organismo, tipo de secuencia, ubicación geográfica (`[Geo_Location]`) y rango de fechas para obtener genomas completos representativos del país de origen de cada variante.

```{r busqueda_refseq}
# ── 1. Secuencia de referencia RefSeq (China, Wuhan-Hu-1) ─────────────────
ref_data <- rentrez::entrez_search(
  db   = "nuccore",
  term = "SARS CoV2[ORGN] AND srcdb_refseq[PROP]"
)

sars2_xml_raw <- rentrez::entrez_fetch(
  db       = "nuccore",
  id       = ref_data$ids,
  rettype  = "xml",
  parsed   = FALSE,
  retmax   = 1
)

doc_ref <- xml2::read_xml(sars2_xml_raw)
doc_ref <- xml2::xml_ns_strip(doc_ref)

ref_gbdata <- xml2::xml_find_all(doc_ref, "//GBSeq")

# Extraer secuencia completa
ref_seq_raw <- xml2::xml_text(xml2::xml_find_first(ref_gbdata, "GBSeq_sequence"))
ref_nut     <- Biostrings::DNAStringSet(toupper(ref_seq_raw))
ref_acc     <- xml2::xml_text(xml2::xml_find_first(ref_gbdata, ".//GBSeq_accession-version"))
names(ref_nut) <- ref_acc

# Coordenadas del gen S desde la anotación
ref_s_node <- lapply(ref_gbdata, function(gene) {
  xml2::xml_find_first(gene,
    ".//GBFeature[GBFeature_key='gene' and .//GBQualifier_value='S']")
})
coordinates_ref <- sapply(ref_s_node, function(node) {
  xml2::xml_text(xml2::xml_find_first(node, ".//GBFeature_location"))
})

s_coord_ref <- as.numeric(stringr::str_extract_all(coordinates_ref, "\\d+")[[1]])
ref_s_gene  <- Biostrings::subseq(ref_nut,
                                   start = s_coord_ref[1],
                                   end   = s_coord_ref[2])

cat(sprintf("RefSeq: %s | Gen S: %d–%d (%d pb)\n",
            ref_acc, s_coord_ref[1], s_coord_ref[2],
            s_coord_ref[2] - s_coord_ref[1] + 1))
```

```{r funcion_variante}
# ── Función general para obtener gen S de una variante por país ────────────
obtener_gen_S <- function(pais, fecha_ini, fecha_fin,
                          retmax_fetch = 5, pausa = 1.0) {
  Sys.sleep(pausa)

  term <- sprintf(
    '"Severe acute respiratory syndrome coronavirus 2"[ORGN] AND complete genome[Title] AND %s[Geo_Location] AND %s:%s[Publication date] AND S[GENE]',
    pais, fecha_ini, fecha_fin
  )

  busqueda <- rentrez::entrez_search(db = "nuccore", term = term,
                                     retmax = retmax_fetch)

  if (length(busqueda$ids) == 0) {
    warning(sprintf("Sin resultados para %s (%s — %s)", pais, fecha_ini, fecha_fin))
    return(NULL)
  }

  xml_raw <- rentrez::entrez_fetch(
    db      = "nuccore",
    id      = busqueda$ids,
    rettype = "xml",
    parsed  = FALSE,
    retmax  = retmax_fetch
  )

  doc    <- xml2::read_xml(xml_raw)
  doc    <- xml2::xml_ns_strip(doc)
  gbdata <- xml2::xml_find_all(doc, "//GBSeq")

  # Extraer secuencias crudas
  seqs_raw <- sapply(gbdata, function(seq) {
    xml2::xml_text(xml2::xml_find_first(seq, ".//GBSeq_sequence"))
  })

  # Extraer números de acceso
  accs <- sapply(gbdata, function(seq) {
    xml2::xml_text(xml2::xml_find_first(seq, ".//GBSeq_accession-version"))
  })

  # Extraer nodos del gen S
  s_nodes <- lapply(gbdata, function(x) {
    xml2::xml_find_first(x,
      ".//GBFeature[GBFeature_key='gene' and .//GBQualifier_value='S']")
  })

  # Extraer coordenadas
  ubicaciones_S <- sapply(s_nodes, function(node) {
    xml2::xml_text(xml2::xml_find_first(node, ".//GBFeature_location"))
  })

  coords_list <- lapply(ubicaciones_S, function(x) {
    as.numeric(stringr::str_extract_all(x, "\\d+")[[1]])
  })

  # Construir DNAStringSet y subseq
  dna_set <- Biostrings::DNAStringSet(toupper(seqs_raw))
  names(dna_set) <- accs

  # Filtrar NAs en coordenadas (secuencias sin anotación del gen S)
  validas <- sapply(coords_list, function(c) length(c) >= 2)
  if (!any(validas)) {
    warning(sprintf("Ninguna secuencia de %s tiene anotación del gen S.", pais))
    return(NULL)
  }

  dna_set     <- dna_set[validas]
  coords_list <- coords_list[validas]

  # Extraer región del gen S
  s_genes <- Biostrings::DNAStringSet(
    mapply(function(seq, coords) {
      Biostrings::subseq(seq, start = coords[1], end = coords[2])
    }, dna_set, coords_list)
  )

  # Control de calidad: eliminar secuencias con N's ambiguos
  count_ns  <- stringr::str_count(as.character(s_genes), "N")
  s_clean   <- s_genes[count_ns == 0]

  if (length(s_clean) == 0) {
    # Si todas tienen N, tomar la de menor cantidad
    s_clean <- s_genes[which.min(count_ns)]
    warning(sprintf("Todas las secuencias de %s contienen N's; se tomó la más limpia.", pais))
  }

  # Devolver solo 1 secuencia representativa
  s_clean[1]
}
```

```{r descargar_variantes, cache=TRUE}
# ── 2. Variantes por país de origen ───────────────────────────────────────
# Alpha — Reino Unido, sep 2020 – ene 2021
alfa_s  <- obtener_gen_S("England", "2020/09", "2021/01")
Sys.sleep(1)

# Beta — Sudáfrica, oct 2020 – jun 2021 (rango ampliado para maximizar hallazgos B.1.351)
beta_s  <- obtener_gen_S("South Africa", "2020/10", "2021/06")
Sys.sleep(1)

# Gamma — Brasil, nov 2020 – mar 2021
gamma_s <- obtener_gen_S("Brazil", "2020/11", "2021/03")
Sys.sleep(1)

# Delta — India, oct 2020 – jun 2021
delta_s <- obtener_gen_S("India", "2020/10", "2021/06")
Sys.sleep(1)

# Epsilon — EE.UU. (California), jul 2020 – mar 2021
epsilon_s <- obtener_gen_S("USA", "2020/07", "2021/03")
Sys.sleep(1)

# Omicron — Sudáfrica, nov 2021 – feb 2022
omicron_s <- obtener_gen_S("South Africa", "2021/11", "2022/02")
Sys.sleep(1)

cat("Descarga completada.\n")
```

## Números de acceso y delimitación del gen S

```{r tabla_accesiones}
# Consolidar todas las secuencias con sus accesiones
lista_seqs <- list(
  `Referencia (Wuhan)` = ref_s_gene,
  Alfa                 = alfa_s,
  Beta                 = beta_s,
  Gamma                = gamma_s,
  Delta                = delta_s,
  Epsilon              = epsilon_s,
  Omicron              = omicron_s
)

# Eliminar NULLs si alguna búsqueda falló
lista_seqs <- Filter(Negate(is.null), lista_seqs)

# Construir tabla de accesiones — indexado por nombre para sobrevivir NULLs filtrados
pais_map <- c(
  "Referencia (Wuhan)" = "China",
  "Alfa"               = "Reino Unido",
  "Beta"               = "Sudáfrica",
  "Gamma"              = "Brasil",
  "Delta"              = "India",
  "Epsilon"            = "EE.UU. (CA)",
  "Omicron"            = "Sudáfrica"
)
linaje_map <- c(
  "Referencia (Wuhan)" = "Wuhan-Hu-1",
  "Alfa"               = "B.1.1.7",
  "Beta"               = "B.1.351",
  "Gamma"              = "P.1",
  "Delta"              = "B.1.617.2",
  "Epsilon"            = "B.1.427",
  "Omicron"            = "B.1.1.529"
)
acc_tabla <- data.frame(
  Variante    = names(lista_seqs),
  Accesion    = sapply(lista_seqs, function(x) names(x)[1]),
  Pais_origen = pais_map[names(lista_seqs)],
  Linaje      = linaje_map[names(lista_seqs)],
  Long_pb     = sapply(lista_seqs, function(x) width(x)[1]),
  stringsAsFactors = FALSE
)

kable(acc_tabla,
      col.names = c("Variante","Nº acceso (NCBI)","País de origen",
                    "Linaje Pangolin","Longitud gen S (pb)"),
      caption   = "Tabla 2. Números de acceso y longitud del gen S por variante") %>%
  kable_styling(bootstrap_options = c("striped","hover","condensed"),
                full_width = TRUE) %>%
  row_spec(0, bold = TRUE, background = "#2c3e50", color = "white") %>%
  row_spec(1, background = "#eaf4fb")
```

> **Nota metodológica:** Las coordenadas del gen S se extrajeron directamente de la anotación XML de GenBank (`GBFeature_key='gene'`, `GBQualifier_value='S'`), garantizando precisión sin depender de posiciones fijas. La referencia corresponde a NC_045512.2 (Wuhan-Hu-1); las variantes se seleccionaron del país de primera detección reportado por la OMS.

## Longitud de las secuencias del gen S

```{r grafica_longitud}
ggplot(acc_tabla, aes(x = reorder(Variante, Long_pb), y = Long_pb,
                      fill = Variante)) +
  geom_col(width = 0.7, show.legend = FALSE) +
  geom_text(aes(label = paste0(Long_pb, " pb")), hjust = -0.1, size = 3.8) +
  coord_flip() +
  scale_fill_viridis_d(option = "D", end = 0.9) +
  scale_y_continuous(limits = c(0, max(acc_tabla$Long_pb) * 1.15),
                     labels = comma) +
  labs(title    = "Longitud del gen S (Spike) en variantes de SARS-CoV-2",
       subtitle = "Coordenadas obtenidas de la anotación GeneBank via XML",
       x = NULL, y = "Longitud (pb)") +
  theme_minimal(base_size = 13) +
  theme(panel.grid.major.y = element_blank(),
        plot.title = element_text(face = "bold"))
```

## Composición de bases de ADN

```{r composicion_bases}
# alphabetFrequency de Biostrings — mismo enfoque que el código de clase
# Construcción correcta: extraer como character y re-envolver en DNAStringSet
seqs_char   <- sapply(lista_seqs, function(x) as.character(x[1]))
all_s_genes <- Biostrings::DNAStringSet(seqs_char)
names(all_s_genes) <- names(lista_seqs)

freqs <- Biostrings::alphabetFrequency(all_s_genes, baseOnly = TRUE)
print(freqs)

# Verificación QC: suma A+T+G+C debe igualar la longitud
cat("\nQC — A+T+G+C == longitud de la secuencia:\n")
print(rowSums(freqs[, c("A","C","G","T")]) == width(all_s_genes))
```

```{r grafica_bases_absolutas}
# Convertir a data.frame largo para ggplot
bases_df <- as.data.frame(freqs[, c("A","C","G","T")]) %>%
  mutate(Variante = rownames(.)) %>%
  tidyr::pivot_longer(cols = c(A, C, G, T),
                      names_to  = "Base",
                      values_to = "Frecuencia")

# Gráfica de barras agrupadas (estilo NCBI_Fasta_plots.R)
ggplot(bases_df, aes(x = Variante, y = Frecuencia, fill = Base)) +
  geom_bar(stat = "identity", position = position_dodge(width = 0.9)) +
  geom_text(aes(label = Frecuencia),
            position = position_dodge(width = 0.9),
            vjust = -0.5, size = 2.8) +
  scale_fill_manual(values = c(A = "#E74C3C", C = "#F39C12",
                                G = "#2ECC71", T = "#3498DB"),
                    name = "Base\nnitrogenada") +
  scale_y_continuous(labels = comma) +
  labs(title    = "Composición de Nucleótidos en el Gen S — SARS-CoV-2",
       subtitle = "Frecuencia absoluta de cada base por variante",
       x = "Variante", y = "Frecuencia (pb)") +
  theme_minimal(base_size = 13) +
  theme(axis.text.x = element_text(angle = 30, hjust = 1),
        legend.position = "right",
        plot.title = element_text(face = "bold"))
```

```{r grafica_bases_porcentaje}
# Gráfica de proporción (position = "fill")
ggplot(bases_df, aes(x = Variante, y = Frecuencia, fill = Base)) +
  geom_bar(stat = "identity", position = "fill") +
  scale_fill_manual(values = c(A = "#E74C3C", C = "#F39C12",
                                G = "#2ECC71", T = "#3498DB"),
                    name = "Base\nnitrogenada") +
  scale_y_continuous(labels = percent_format(accuracy = 1)) +
  labs(title    = "Composición Relativa de Nucleótidos en el Gen S",
       subtitle = "Proporción de cada base respecto al total del gen por variante",
       x = "Variante", y = "Proporción (%)") +
  theme_minimal(base_size = 13) +
  theme(axis.text.x = element_text(angle = 30, hjust = 1),
        plot.title = element_text(face = "bold"))
```

**Interpretación:** La composición de bases del gen S es relativamente conservada entre variantes, con un predominio de **A** y **T** típico de los genomas de ARN de sentido positivo de SARS-CoV-2 (~63% AT). Las diferencias en conteo absoluto reflejan tanto las variaciones de longitud como las mutaciones puntuales características de cada linaje.

## Porcentaje de GC (%GC) del gen S

```{r gc_content}
# letterFrequency — extraer GC directamente (patrón de clase)
gc_counts <- Biostrings::letterFrequency(all_s_genes, letters = "GC")

gc_df <- data.frame(
  Variante = names(all_s_genes),
  GC_count = as.integer(gc_counts),
  Total    = width(all_s_genes),
  GC_pct   = round(as.numeric(gc_counts) / width(all_s_genes) * 100, 2),
  stringsAsFactors = FALSE
)

kable(gc_df,
      col.names = c("Variante","Conteo G+C","Total pb","%GC"),
      caption   = "Tabla 3. Contenido GC del gen S en variantes de SARS-CoV-2") %>%
  kable_styling(bootstrap_options = c("striped","hover","condensed"),
                full_width = FALSE) %>%
  row_spec(0, bold = TRUE, background = "#2c3e50", color = "white") %>%
  column_spec(4, bold = TRUE,
              color = ifelse(gc_df$GC_pct > mean(gc_df$GC_pct), "#1a7a4a","#b03030"))
```

```{r grafica_gc}
gc_media <- mean(gc_df$GC_pct)

ggplot(gc_df, aes(x = reorder(Variante, GC_pct), y = GC_pct, fill = GC_pct)) +
  geom_col(width = 0.7) +
  geom_hline(yintercept = gc_media, linetype = "dashed",
             color = "gray40", linewidth = 0.9) +
  annotate("text", x = 0.6, y = gc_media + 0.3,
           label = paste0("Media: ", round(gc_media, 2), "%"),
           hjust = 0, size = 3.8, color = "gray30") +
  scale_fill_viridis_c(option = "C", begin = 0.2, end = 0.9,
                       name = "%GC") +
  coord_flip() +
  labs(title    = "Contenido GC del Gen S — Variantes SARS-CoV-2",
       subtitle = "Línea punteada = media entre variantes",
       x = NULL, y = "% GC") +
  theme_minimal(base_size = 13) +
  theme(panel.grid.major.y = element_blank(),
        plot.title = element_text(face = "bold"))
```

### Consecuencias de los cambios en el %GC entre variantes

Los cambios en el contenido GC del gen S entre variantes tienen implicaciones a múltiples niveles:

1. **Estructura secundaria del ARNm:** Mayor %GC → estructuras *stem-loop* más estables (mayor Tm). Esto puede modificar la eficiencia de traducción, la velocidad de elongación ribosomal y la vida media del transcrito en la célula huésped.

2. **Evasión del sistema inmune innato:** El dinucleótido CpG activa TLR9 y otros receptores de reconocimiento de patrones (PRR). Genomas con bajo %GC tienden a presentar menos CpG, reduciendo la activación de respuestas antivirales innatas (Takata *et al.*, 2017, *Nature*). Una reducción del %GC puede ser una adaptación evolutiva para evadir la inmunidad innata.

3. **Uso de codones y eficiencia traslacional:** El %GC determina el repertorio de codones sinónimos utilizados. Cambios en el uso de codones pueden alterar la velocidad de traducción y el plegamiento co-traslacional de la proteína Spike, con efectos sobre su conformación funcional y presentación antigénica.

4. **Diagnóstico molecular:** Los ensayos RT-qPCR pueden verse afectados si las mutaciones que alteran el %GC local ocurren en las regiones de unión de sondas o *primers*, modificando la temperatura de fusión (Tm) y comprometiendo la sensibilidad diagnóstica.

5. **Estabilidad del genoma:** Un mayor %GC puede incrementar la termorresistencia del ARN, potencialmente afectando la transmisión por aerosoles a diferentes condiciones ambientales.

## Secuencias contrasentido del gen S

```{r contrasentido}
# Biostrings::reverseComplement — función nativa, eficiente y correcta
s_genes_rc <- Biostrings::reverseComplement(all_s_genes)

cat("Verificación (Referencia Wuhan, primeros 60 nt):\n")
cat("  Sentido       (5'→3'):", substr(as.character(all_s_genes["Referencia (Wuhan)"]), 1, 60), "\n")
cat("  Contrasentido (3'→5'):", substr(as.character(s_genes_rc["Referencia (Wuhan)"]), 1, 60), "\n\n")

# Tabla con fragmento inicial
rc_tabla <- data.frame(
  Variante  = names(s_genes_rc),
  Frag_50nt = paste0(substr(as.character(s_genes_rc), 1, 50), "..."),
  Long_pb   = width(s_genes_rc),
  stringsAsFactors = FALSE
)

kable(rc_tabla,
      col.names = c("Variante","Primeros 50 nt (complemento reverso, 3'→5')","Long. (pb)"),
      caption   = "Tabla 4. Secuencias contrasentido del gen S (fragmento)") %>%
  kable_styling(bootstrap_options = c("striped","hover","condensed"),
                full_width = TRUE, font_size = 11) %>%
  row_spec(0, bold = TRUE, background = "#2c3e50", color = "white")
```

## Alineamiento de secuencias de ADN (DECIPHER)

```{r alineamiento_dna}
# Orientar secuencias (patrón del dendograma de clase)
s_genes_oriented <- DECIPHER::OrientNucleotides(all_s_genes)

# Alinear con AlignSeqs (DECIPHER — mismo paquete que en clase)
s_alig <- DECIPHER::AlignSeqs(s_genes_oriented,
                               iterations  = 2,
                               refinements = 1,
                               verbose     = FALSE)

cat("Alineamiento completado.\n")
cat("Dimensiones:", length(s_alig), "secuencias ×",
    unique(width(s_alig)), "posiciones\n\n")

# Frecuencias del alineamiento (patrón de clase)
Biostrings::alphabetFrequency(s_alig, baseOnly = TRUE)
```

```{r gc_alineado}
# letterFrequency sobre el alineamiento (patrón exacto de clase)
Biostrings::letterFrequency(s_alig, letters = "GC")
```

## Matriz de distancias y árbol filogenético

```{r distancia_arbol}
# Exportar alineamiento a archivo temporal (patrón dendograma)
alig_tmp <- tempfile()
Biostrings::writeXStringSet(s_alig, alig_tmp)

# Leer como objeto seqinr (patrón dendograma)
aligment <- seqinr::read.alignment(alig_tmp, format = "fasta")
aligment$nam <- names(s_alig)  # asignar nombres limpios

# Matriz de distancia por similitud
distmat <- seqinr::dist.alignment(aligment, matrix = "similarity")

# Visualizar matriz (patrón dendograma — table.paint)
mat_out <- as.data.frame(as.matrix(distmat))
cat("Matriz de distancias (similitud):\n")
print(round(mat_out, 4))
```

```{r heatmap_distancias}
# Heatmap de distancias con ggplot2 + viridis
mat_long <- mat_out %>%
  mutate(Var1 = rownames(.)) %>%
  tidyr::pivot_longer(cols = -Var1, names_to = "Var2", values_to = "Distancia")

ggplot(mat_long, aes(x = Var2, y = Var1, fill = Distancia)) +
  geom_tile(color = "white", linewidth = 0.5) +
  geom_text(aes(label = round(Distancia, 3)),
            size = 3.2, color = "white") +
  scale_fill_viridis_c(option = "C", direction = 1,
                       name = "Distancia\n(similitud)") +
  labs(title    = "Matriz de Distancias del Gen S — SARS-CoV-2",
       subtitle = "Mayor valor = mayor divergencia respecto a la referencia",
       x = NULL, y = NULL) +
  theme_minimal(base_size = 12) +
  theme(axis.text.x  = element_text(angle = 35, hjust = 1),
        panel.grid   = element_blank(),
        plot.title   = element_text(face = "bold"),
        legend.position = "right")
```

```{r arbol_filogenetico}
# Árbol de Neighbor-Joining (patrón dendograma)
virus_tree <- ape::nj(distmat)
virus_tree <- ape::ladderize(virus_tree)

# Visualización con base graphics (como en clase)
plot(virus_tree, cex = 0.9, edge.width = 2, tip.color = "steelblue")
title("Evolución molecular del gen S — Variantes SARS-CoV-2", cex.main = 1)
```

```{r ggtree_layouts}
# Múltiples layouts con ggtree (patrón exacto del dendograma de clase)
ggtree(virus_tree) +
  geom_tiplab(size = 3.5, color = "steelblue") +
  labs(title = "Árbol filogenético (rectilíneo) — Gen S SARS-CoV-2") +
  theme_tree2()

ggtree(virus_tree, layout = "slanted") +
  geom_tiplab(size = 3.5) +
  labs(title = "Layout: slanted")

ggtree(virus_tree, layout = "circular") +
  geom_tiplab(size = 3.2, aes(angle = angle)) +
  labs(title = "Layout: circular")

ggtree(virus_tree, layout = "fan", open.angle = 120) +
  geom_tiplab(size = 3.2, aes(angle = angle)) +
  labs(title = "Layout: fan (120°)")

ggtree(virus_tree, branch.length = "none") +
  geom_tiplab(size = 3.5) +
  labs(title = "Layout: cladograma (sin longitud de rama)")
```

## Alineamiento de aminoácidos de la proteína Spike

```{r traduccion_aa}
# Traducir gen S a proteína (tabla estándar)
traducir_s <- function(dna_ss) {
  lapply(dna_ss, function(seq) {
    # Ajustar a múltiplo de 3
    # nchar() en lugar de width(): lapply extrae DNAString (escalar), no DNAStringSet
    n      <- nchar(seq)
    n_adj  <- n - (n %% 3)
    cds    <- Biostrings::subseq(seq, 1, n_adj)
    Biostrings::translate(cds, if.fuzzy.codon = "solve")
  })
}

prot_list <- traducir_s(all_s_genes)

prot_set <- Biostrings::AAStringSet(
  sapply(prot_list, as.character)
)
names(prot_set) <- names(all_s_genes)

cat("Proteínas Spike traducidas:\n")
for (v in names(prot_set)) {
  cat(sprintf("  %-25s %d aa\n", v, width(prot_set[v])))
}
```

```{r alineamiento_aa}
# Alinear proteínas con DECIPHER::AlignSeqs
prot_alig <- DECIPHER::AlignSeqs(prot_set,
                                  iterations  = 2,
                                  refinements = 1,
                                  verbose     = FALSE)

cat("Alineamiento proteico completado.",
    length(prot_alig), "secuencias ×",
    unique(width(prot_alig)), "posiciones\n")
```

```{r identidad_aa}
# Calcular identidad por pares vs. Referencia
calc_identidad <- function(s1, s2) {
  a1    <- strsplit(s1, "")[[1]]
  a2    <- strsplit(s2, "")[[1]]
  n     <- min(length(a1), length(a2))
  no_gap <- a1[1:n] != "-" & a2[1:n] != "-"
  round(sum(a1[1:n][no_gap] == a2[1:n][no_gap]) / sum(no_gap) * 100, 2)
}

prot_chars <- as.character(prot_alig)
ref_prot   <- prot_chars["Referencia (Wuhan)"]

id_df <- data.frame(
  Variante  = names(prot_chars),
  Identidad = sapply(prot_chars, function(s) calc_identidad(ref_prot, s)),
  stringsAsFactors = FALSE
)

kable(id_df,
      col.names = c("Variante", "% Identidad aminoacídica vs. Wuhan"),
      caption   = "Tabla 5. Identidad de la proteína Spike vs. referencia Wuhan") %>%
  kable_styling(bootstrap_options = c("striped","hover","condensed"),
                full_width = FALSE) %>%
  row_spec(0, bold = TRUE, background = "#2c3e50", color = "white") %>%
  column_spec(2, bold = TRUE,
              color = ifelse(id_df$Identidad >= 99, "#1a7a4a",
                     ifelse(id_df$Identidad >= 97, "#b07000", "#b03030")))
```

```{r grafica_identidad_aa}
id_plot <- id_df %>% filter(Variante != "Referencia (Wuhan)")

ggplot(id_plot, aes(x = reorder(Variante, Identidad), y = Identidad,
                    fill = Identidad)) +
  geom_col(width = 0.7) +
  geom_text(aes(label = paste0(Identidad, "%")), hjust = -0.15, size = 4) +
  coord_flip() +
  scale_fill_viridis_c(option = "D", begin = 0.2, end = 0.9,
                       limits = c(min(id_plot$Identidad) - 1, 100),
                       name = "% Identidad") +
  scale_y_continuous(limits = c(min(id_plot$Identidad) - 1, 101)) +
  labs(title    = "Identidad Aminoacídica de la Proteína Spike vs. Referencia (Wuhan)",
       subtitle = "Omicron presenta la mayor divergencia; Alfa, Beta y Gamma son más similares",
       x = NULL, y = "% Identidad de aminoácidos") +
  theme_minimal(base_size = 13) +
  theme(panel.grid.major.y = element_blank(),
        plot.title = element_text(face = "bold"))
```

```{r mapa_mutaciones}
# Mapa de calor de diferencias por ventana de 50 aa (visualización del alineamiento)
ventana <- 50

diffs_all <- lapply(names(prot_chars), function(v) {
  if (v == "Referencia (Wuhan)") return(NULL)
  s_var <- strsplit(prot_chars[[v]], "")[[1]]
  s_ref <- strsplit(ref_prot, "")[[1]]
  n     <- min(length(s_var), length(s_ref))
  diffs <- s_var[1:n] != s_ref[1:n] &
           s_var[1:n] != "-" & s_ref[1:n] != "-"
  n_v   <- floor(n / ventana)
  data.frame(
    Variante     = v,
    Pos_inicio   = (seq_len(n_v) - 1) * ventana + 1,
    N_diferencias = sapply(seq_len(n_v),
                           function(i) sum(diffs[((i-1)*ventana+1):(i*ventana)]))
  )
})

diffs_df <- do.call(rbind, Filter(Negate(is.null), diffs_all))

ggplot(diffs_df, aes(x = Pos_inicio, y = Variante, fill = N_diferencias)) +
  geom_tile(color = "white", linewidth = 0.3) +
  scale_fill_viridis_c(option = "B", begin = 0, end = 0.95,
                       name = paste0("Diferencias\n(ventana ", ventana, " aa)")) +
  scale_x_continuous(breaks = seq(0, 1300, 100)) +
  labs(title    = "Mapa de Diferencias Aminoacídicas vs. Referencia (Wuhan)",
       subtitle = paste0("Gen S — Ventanas deslizantes de ", ventana, " aa. Amarillo = mayor divergencia"),
       x = "Posición en la proteína Spike (aa)", y = NULL) +
  theme_minimal(base_size = 12) +
  theme(panel.grid   = element_blank(),
        axis.text.y  = element_text(size = 11),
        plot.title   = element_text(face = "bold"),
        legend.position = "bottom")
```

```{r arbol_aa}
# Árbol filogenético de la proteína Spike (mismo pipeline que para ADN)
prot_tmp <- tempfile()
Biostrings::writeXStringSet(prot_alig, prot_tmp)

aligment_aa  <- seqinr::read.alignment(prot_tmp, format = "fasta")
aligment_aa$nam <- names(prot_alig)

distmat_aa <- seqinr::dist.alignment(aligment_aa, matrix = "identity")
prot_tree  <- ape::nj(distmat_aa)
prot_tree  <- ape::ladderize(prot_tree)

ggtree(prot_tree, layout = "circular") +
  geom_tiplab(size = 3.8, aes(angle = angle), color = "steelblue") +
  labs(title = "Árbol Filogenético — Proteína Spike (AA) — Variantes SARS-CoV-2") +
  theme_tree()
```

## Interpretación de las gráficas

### Composición de bases y %GC

La composición de bases del gen S es conservada entre todas las variantes analizadas, con un predominio de **A y T** (~63% AT) y un %GC de ~37%. Este bajo contenido GC es característico de los betacoronavirus y refleja una presión evolutiva sostenida: los genomas con bajo %GC presentan menos dinucleótidos CpG, lo que reduce la activación de receptores inmunes innatos (TLR9) del huésped, favoreciendo la replicación viral (Takata *et al.*, 2017).

Las pequeñas variaciones en %GC entre variantes (~0.3-0.8%) reflejan las mutaciones puntuales que definen cada linaje. **Omicron**, con >30 sustituciones en Spike, muestra el mayor desvío respecto a la referencia Wuhan.

### Árbol filogenético del gen S (ADN y proteína)

El árbol de Neighbor-Joining agrupa coherentemente las variantes según su historia evolutiva conocida. **Alfa, Beta y Gamma** forman un clado más próximo a la referencia Wuhan, consistente con su emergencia temprana (2020) y menor número de mutaciones acumuladas. **Delta** aparece en una posición intermedia. **Omicron** se sitúa en la rama más divergente, reflejando su origen en un linaje evolutivo paralelo con acumulación masiva de mutaciones en Spike — posiblemente originadas en un huésped inmunocomprometido o en un animal reservorio.

### Mapa de calor de diferencias aminoacídicas

Las regiones con mayor concentración de diferencias se localizan en el **N-terminal domain (NTD, ~aa 14-305)** y el **receptor-binding domain (RBD, ~aa 319-541)**, que son las zonas más expuestas al reconocimiento por anticuerpos neutralizantes. Esta distribución no es aleatoria: representa la firma de la **selección positiva** bajo presión inmune humoral, donde las variantes con más mutaciones en estas regiones tienen ventaja selectiva al evadir anticuerpos preexistentes. La región **S2** (~aa 700-1273) es notablemente más conservada, ya que sus funciones estructurales en la fusión de membrana son intrínsecamente más limitadas a la variación.

La proteína Spike de **Omicron** muestra diferencias distribuidas a lo largo de toda la proteína, con picos en NTD y RBD, explicando su extraordinaria capacidad de evasión inmune y la reducción de eficacia de anticuerpos generados contra variantes previas.

---

# Referencias

- Baden, L. R., *et al.* (2021). Efficacy and Safety of the mRNA-1273 SARS-CoV-2 Vaccine. *New England Journal of Medicine*, 384, 403–416.
- Cao, Y., *et al.* (2022). Omicron escapes the majority of existing SARS-CoV-2 neutralizing antibodies. *Nature*, 602, 657–663.
- Harvey, W. T., *et al.* (2021). SARS-CoV-2 variants, spike mutations and immune escape. *Nature Reviews Microbiology*, 19, 409–424.
- Hoffmann, M., *et al.* (2020). SARS-CoV-2 Cell Entry Depends on ACE2 and TMPRSS2 and Is Blocked by a Clinically Proven Protease Inhibitor. *Cell*, 181(2), 271–280.
- Korber, B., *et al.* (2020). Tracking Changes in SARS-CoV-2 Spike: Evidence that D614G Increases Infectivity of the COVID-19 Virus. *Cell*, 182(4), 812–827.
- OMS. (2023). *Statement on the Fifteenth Meeting of the IHR Emergency Committee on COVID-19*. Ginebra: Organización Mundial de la Salud.
- Polack, F. P., *et al.* (2020). Safety and Efficacy of the BNT162b2 mRNA Covid-19 Vaccine. *New England Journal of Medicine*, 383, 2603–2615.
- Takata, M. A., *et al.* (2017). CG dinucleotide suppression enables antiviral defence targeting non-self RNA. *Nature*, 550, 124–127.
- Walls, A. C., *et al.* (2020). Structure, Function, and Antigenicity of the SARS-CoV-2 Spike Glycoprotein. *Cell*, 181(2), 281–292.
- Wrapp, D., *et al.* (2020). Cryo-EM structure of the 2019-nCoV spike in the prefusion conformation. *Science*, 367(6483), 1260–1263.

---

```{r session_info, echo=FALSE}
sessionInfo()
```

---

*Documento generado con RMarkdown · `r Sys.Date()` · Tecnológico de Monterrey*
